【裁判字號】    91,簡,705
【裁判日期】    920530
【裁判案由】    廢棄物清理法
【裁判全文】
臺北高等行政法院判決                              九十一年度簡字第七○五號
    原      告  甲○○○○○○.
    被      告  臺北市政府環境保護局
    代  表  人  沈世宏（局長）
右當事人間因廢棄物清理法事件，原告不服臺北市政府中華民國九十一年六月二十六
日府訴字第○九一一○四三八二○○號訴願決定，提起行政訴訟。本院判決如左：
    主  文
原告之訴駁回。
訴訟費用由原告負擔。
    事  實
壹、事實概要：
    緣被告所屬中正區清潔隊執勤人員於民國（以下同）九十年七月十日十四時許在
    台北市○○○路十號前對面紅磚道之花圃上，發現原告任意將拆除後之角鋼、廢
    棄磚塊等建材堆放於上址，妨礙環境衛生及市容觀瞻，認係違反行為時廢棄物清
    理法第十二條第三款規定，乃以九十年七月十日北市環罰字第Ｘ二九四一八二號
    通知書予以告發，原告之負責店長拒絕簽收，執勤人員遂將通知書留置送達，並
    以九十一年一月二十一日廢字第Ｊ00000000號處分書，處以原告新台幣
    （以下同）一千二百元罰鍰。原告不服，提起訴願，遭駁回後，遂向本院提起行
    政訴訟。
貳、兩造聲明：
一、原告聲明：求為判決
１、訴願決定及原處分均撤銷。
２、訴訟費用由被告負擔。
二、被告聲明：求為判決如主文所示。
、兩造爭點：
    被告有無為獨立行政處分之權？戰略時空資訊坊並非自然人，能否為違法行為人
    而受罰？被告未賦予原告答辯陳述意見之機會，即依廢棄物清理法第十二條第三
    款規定科處原告罰鍰，是否違反行政程序法？原處分之法令依據與現行廢棄物清
    理法不符，是否違法？
一、原告陳述：
１、國家機關分有中央機關與地方機關兩種，均具公法人資格。被告係臺北市政府所
    屬內部組織單位之一，並不具公法人身分，當然也不具有獨立為行政處分之權。
    本件原處分未經臺北市政府核判程序，故可視為非依法行政，亦即該處分自始即
    不具效力。
２、司法院釋字第五二○號解釋理由書強調「對於法治國原則，縱令實質正當亦不可
    取代程序合法。」本件原處分於作成前，並未賦予原告答辯陳述意見之機會，已
    違反行政程序法。
３、原處分載受處分人係「戰略時空資訊坊」，其係法人，而非自然人，自不能為違
    法行為人。廢棄物清理法之立法目的係論究實際應負責者之責任，戰略時空資訊
    坊違法，應由負責人黃己開負責，若黃己開違法，就不能由戰略時空資訊坊負責
    ，故訴願決定認定戰略時空資訊坊與黃己開可以推論方式等同視之，隨意移罰，
    自屬可議，亦顯原處分有瑕疵，有重新審核之必要。
４、原處分時間是九十一年一月二十一日，違反法條是廢棄物清理法第十二條第三款
    ，處分條款是同法第二十三條第三款。查上述法規於九十年十月二十四日以華總
    一義字第九○○○二○六五○○號令修正公布施行，因此現行法條與原處分所載
    者完全不符，顯然原處分不適法，有違法處分之可議。
５、原處分所載違法事實，並非不能改善或經告誡而不改善，被告動輒處罰，行政裁
    量顯為可議。況違規情事早於戰略時空資訊坊成立前，被告一昧歸責戰略時空資
    訊坊，即有不當。
６、按政府機關有公權力，應嚴謹執法，而不得怠職便宜行事，民眾始有公平待遇。
    換言之，任何涉及人民權益事項，皆應有積極明確事證依據，本件原處分以推論
    、臆測方式裁罰，無明確事證即認定戰略時空資訊坊違法而為處分，令人不服。
    為此，請判決如原告訴之聲明。
二、被告陳述：
１、法令依據：按廢棄物清理法第五條：「本法所稱執行機關，為直轄市政府環境保
    護局。．．」第六十三條：「本法所定行政罰，由執行機關處罰之；．．」。按
    行為時廢棄物清理法第三條：「本法所稱指定清除地區，謂執行機關基於環境衛
    生需要，所公告指定之清除地區。」第十二條第三款：「在指定清除地區內嚴禁
    有左列行為：三、於路旁、屋外或屋頂曝晒、堆置有礙衛生整潔之物。」第二十
    三條第三款：．．．「有左列情形之一者，處四百元以上一千五百元以下罰鍰。
    ．．．三、違反第十二條各款規定者。」
２、查本件係被告所屬中正區清潔隊執勤人員於事實欄所敘時、地，發現原告對面紅
    磚道之花圃上堆置拆除後之建材（角鋼、廢棄磚塊等），已妨礙環境衛生，嗣經
    查詢系爭廢棄物是由戰略時空資訊坊遮雨棚拆除後所遺留，其屬原告營業而產生
    ，被告以原告（戰略時空資訊坊）為受處分人，於法並無不合。因隨意堆置於公
    有紅磚道之花圃，本件依法告發自屬有據。
３、次查被告於八十六年三月三十一日即全面施行「三合一資源回收計畫」政策，住
    戶應於各垃圾車停靠收集點時，將包紮妥當之垃圾直接投置於垃圾車內，大型垃
    圾則應聯繫被告清潔隊約定清除時間，而不得隨意丟置；原告既將本件系爭拆除
    後之建材（角鋼、廢棄磚塊等）放置於公有紅磚道之花圃上，顯已違反廢棄物清
    理法相關法令規定，依法即應受罰。本件違規事實洵足認定，從而，被告依首揭
    法條規定，處以一千二百元之罰鍰，並無不合。
４、被告既為廢棄物清理法台北市之執行機關，且廢棄物清理法所定行政罰，由執行
    機關處罰之，為廢棄物清理法明文規定，自是有獨立行政處分之權。本件以九十
    年七月二十一日Ｘ二九四一八二號通知書予以告發，原告之負責店長拒絕簽收，
    執勤人員遂留置送達，至九十一年一月十日始以廢字第Ｊ00000000號處
    分書，處以一千二百元之罰鍰，雖廢棄物清理法於九十年十月二十四日修正，惟
    相關規定僅條次變更並未廢止，被告以行為時之法令條次處分，於法並無不合。
５、綜上所述，原告所述各節為無理由，請判決如被告答辯之聲明。
      理  由
一、按「簡易訴訟程序之裁判得不經言詞辯論為之。」行政訴訟法第二百三十三條第
    一項定有明文，合先敘明。
二、按「本法所稱指定清除地區，謂執行機關基於環境衛生需要，所公告指定之清除
    地區。」、「在指定清除地區內嚴禁有左列行為：．．．三、於路旁、屋外或屋
    頂曝晒、堆置有礙衛生整潔之物。」、「有左列情形之一者，處四百元以上一千
    五百元以下罰鍰：．．．三、違反第十二條各款規定者。」行為時廢棄物清理法
    第三條、第十二條第三款、第二十三條第三款分別定有明文。又按「本法所稱指
    定清除地區，為本市所轄之行政區域。」、「本法第十二條第三款所稱有礙衛生
    整潔之物如左：．．．三、建築廢料。」、「違反本法及本細則之規定者，處罰
    其所有人、管理人或使用人。」廢棄物清理法臺北市施行細則第三條、第六條、
    第五十二條第一項前段各有明文。
三、本件被告以，被告所屬中正區清潔隊執勤人員於九十年七月十日十四時許在台北
    市○○○路十號前對面紅磚道之花圃上，發現原告任意將其拆除後之角鋼、廢棄
    磚塊等建築廢料堆放於上址，妨礙環境衛生及市容觀瞻，認係違反行為時廢棄物
    清理法第十二條第三款規定，乃以九十年七月十日北市環罰字第Ｘ二九四一八二
    號通知書予以告發，原告之負責店長拒絕簽收，執勤人員遂將通知書留置送達，
    並以九十一年一月二十一日廢字第Ｊ00000000號處分書，處以原告一千
    二百元罰鍰。原告不服，循序提起訴願及本件行政訴訟。
四、原告於本件行政訴訟中訴稱，被告係臺北市政府所屬內部組織單位之一，不具有
    獨立行政處分之權。原處分過程違反程序正義，不但未依法行政，更有違法裁量
    之瑕疵與爭議。本件原處分於作成前，無先予人民有答辯陳述意見之機會，已違
    反行政程序法。原處分書載受處分人「戰略時空資訊坊」係法人，並非自然人，
    自不能為違法行為人。現行法條與原處分所載完全不符，有違法處分之可議。違
    法事實並非不能改善或經告誡而不改善。原處分以推論、臆測方式裁量裁罰，無
    明確事證認定戰略時空資訊坊違法即為處分，令人不服云云。惟查：
１、被告所屬中正區清潔隊執勤人員於九十年七月十日十四時許在台北市○○○路十
    號（戰略時空資訊坊）前對面紅磚道之花圃上堆放角鋼、廢棄磚塊等建築廢料，
    已妨礙環境衛生，經實地查訪得知該角鋼、廢棄磚塊等建材係拆除戰略時空資訊
    坊遮雨棚架等違章建築物後所遺留，且已堆置該地多日，被告以原告（戰略時空
    資訊坊）為受處分人，於法並無不合。
２、被告於八十六年三月三十一日即全面施行「三合一資源回收計畫」政策，住戶應
    於各垃圾車停靠收集點時，將包紮妥當之垃圾直接投置於垃圾車內，大型垃圾則
    應聯繫被告清潔隊約定清除時間，而不得隨意丟置；原告既將本件系爭拆除後之
    建材（角鋼、廢棄磚塊等）放置於公有紅磚道之花圃上，顯已違反廢棄物清理法
    相關法令規定，依法即應受罰。
３、被告雖以戰略時空資訊坊為受處分人，惟戰略時空資訊坊為黃己開獨資開設之商
    號，其負責人黃己開（即戰略時空資訊坊）既為系爭堆置物拆除前之使用人或管
    理人，依法自屬可罰。
４、被告既為廢棄物清理法台北市之執行機關，且廢棄物清理法所定行政罰，由執行
    機關處罰之，為廢棄物清理法明文規定，自是有獨立行政處分之權。本件以九十
    年七月二十一日Ｘ二九四一八二號通知書予以告發，原告之負責店長拒絕簽收，
    執勤人員遂留置送達，至九十一年一月十日始以廢字第Ｊ00000000號處
    分書，處以一千二百元之罰鍰，雖廢棄物清理法於九十年十月二十四日修正，惟
    相關規定僅條次變更並未廢止，被告以行為時之法令條次處分，於法並無不合。
五、綜上所述，原告之陳詞均不可採，而被告依行為時廢棄物清理法第十二條第三款
    及第二十三條第三款規定，科處原告罰鍰一千二百元罰鍰，揆諸首揭規定，並無
    違誤，訴願決定予以維持，亦無不合。原告徒執前詞，訴請撤銷訴願決定及原處
    分，並無理由，應予駁回。
六、本件事證已臻明確，兩造其餘攻擊防禦方法與本件判決結果不生影響，故不逐一
    論述，併此敘明。
據上論結，本件原告之訴為無理由，爰依行政訴訟法第二百三十三條第一項、第二百
三十六條、第一百九十五條第一項後段、第九十八條第三項前段判決如主文。
中    華    民    國      九十二      年      五      月      三十      日
                              臺 北 高 等 行 政 法 院 第 二 庭
                                             法    官 吳慧娟
右為正本係照原本作成。
本件以訴訟事件所涉及之法律見解具有原則性者為限，始得於本判決送達後二十日內
向本院提出上訴狀並表明上訴理由，如已於本判決宣示後送達前提起上訴者，應於判
決送達後二十日內補具上訴理由（均按他造人數附繕本），且經最高行政法院許可後
方得上訴。
中    華    民    國      九十二      年      五      月      三十      日
                                             書 記 官 劉道文


司法院資訊處製作；財團法人民間司法改革基金會備份。
